臺灣高等法院臺南分院刑事判決　九十六年度上易字第五０六號
上訴人
即被告　甲○○
上列上訴人因侵占等案件，不服臺灣雲林地方法院九十六年度易
字第二八號中華民國九十六年六月二十九日第一審判決（起訴案
號：臺灣雲林地方法院檢察署九十五年度偵緝字第四五號），提
起上訴，本院判決如下：
    主    文
原判決撤銷。
甲○○連續犯背信罪，處有期徒刑伍月，如易科罰金以銀元佰
元即新台幣玖佰元折算壹日，減為有期徒刑貳月又拾伍日，如易
科罰金以銀元佰元即新台幣玖佰元折算壹日。又連續犯業務侵
占罪，處有期徒刑拾月，減為有期徒刑伍月，如易科罰金以銀元
佰元即新台幣玖佰元折算壹日。應執行有期徒刑柒月，如易科
罰金以銀元佰元即新台幣玖佰元折算壹日。
    事    實
一、甲○○自民國（下同）九十二年十二月一日起至九十四年一
    月底止，受僱於乙○○，擔任雲林縣斗六市○○路○段七六
    之二號「杉林行」店員，為乙○○處理販賣商品、收取貨款
    及記帳等事務，為從事業務之人。因丈夫工作不穩定，家庭
    經濟壓力大，竟為下列犯行：
(一)甲○○於九十三年五月二十二日於「杉林行」出售店內貨品
    「檀香烤箱第三代」予顧客「吳小姐」，向顧客收取現金新
    臺幣（下同）46,404元後，基於意圖為自己不法之利益及於
    業務上作成之文書登載不實之概括犯意，將現金收為己有，
    並於其業務上作成之帳冊上，記載「刷卡、18期、2,578元
    」之不實事項，瞞騙乙○○，再持自己信用卡刷卡分期付款
    ，違背其為乙○○收取貨款及誠實記帳之任務，後僅給付三
    期分期款項即未再繳納，致生損害於乙○○獲取貨款利息之
    利益，足以生損害於乙○○。
(二)甲○○於九十三年七月十日於「杉林行」出售店內貨品「檀
    香三尺半泡澡桶」與顧客「斗南黃小姐」，向顧客收取現金
    22,404元後，復承上概括犯意，將現金收為己有，並於其業
    務上作成之帳冊上，記載「刷卡、12期、1,867元」之不實
    事項，瞞騙乙○○，再持自己信用卡刷卡分期付款，違背其
    為乙○○收取貨款及誠實記帳之任務，後僅給付一期分期款
    項即未再繳納，致生損害於乙○○獲取貨款利息之利益，足
    以生損害於乙○○。
(三)九十三年十月間某日，乙○○交付甲○○1,800元，委請甲
    ○○代繳「杉林行」九十三年度之營業稅。然甲○○基於意
    圖為自己不法所有之犯意，收受乙○○交付之1,800元後，
    未持以繳交營業稅，反將1,800元侵吞入己。
(四)甲○○承前意圖為自己不法所有之概括犯意，於九十三年十
    一、十二月間，利用銷售店內貨物之機會，陸續將附表所示
    之商品出售並向客戶收取附表所示之貨款後，連續數次將持
    有之貨款共計148,890元侵吞入己。
二、案經乙○○訴由雲林縣警察局斗六分局報請臺灣雲林地方法
    院檢察署檢察官偵查起訴。
    理    由
一、上揭事實，迭據上訴人被告甲○○於原審及本院審理時供承
    不諱，並據告訴人乙○○指訴綦詳，復有聯邦銀行信用卡九
　  十三年八月份交易帳單、日盛銀行信用卡九十三年七月份交
    易帳單、新光銀行信用卡九十三年七月份交易帳單及臺北富
    邦銀行信用卡九十三年六月份交易帳單在卷可資佐證，被告
    於帳冊上虛偽登載客戶「吳小姐」、「斗南黃小姐」刷卡分
    期付款購買商品，有杉林行於九十三年四月起至同年七月止
    之帳冊一份可參，被告未將告訴人交付之一千八百元持以繳
    納「杉林行」九十三年度營業稅，亦有財政部臺灣省中區國
    稅局行政執行案件移送書可證，被告自白與事實相符，罪證
    明確，被告犯行堪以認定。
二、按行為後法律有變更者，適用行為時之法律。但行為後之法
    律有利於行為人者，適用最有利於行為人之法律，新刑法（
    九十四年二月二日公布，於九十五年七月一日施行）第二條
    第一項定有明文，故行為人實施犯罪行為後，法律有變更，
    依上開新刑法第二條第一項規定，原則上應適用行為時之法
    律，例外於新法較有利於行為人時，始適用新法，即採「從
    舊從輕原則」。惟基於罪刑法定原則及法律不溯及既往原則
    ，行為之處罰，以行為時之法律有明文規定者為限，必行為
    時與行為後之法律均有處罰之規定，始有新法第二條第一項
    之適用（最高法院九十五年度第八次刑事庭會議決議意旨參
    照），至新舊法孰重孰輕，應以其可罰性範圍及刑之重輕為
    主要比較對象。(1)關於牽連犯、連續犯規定：新刑法於九十
    五年七月一日施行已刪除原第五十五條後段牽連犯、第五十
    六條連續犯之相關規定。修正後新刑法既刪除第五十五條後
    段牽連犯、第五十六條連續犯之相關規定，則前開數行為，
    因係屬侵害數個個別不同之法益，自應以數個獨立罪論處，
    併合處罰後合併定其應執行刑。比較新舊刑法適用之結果，
    均以修正前之舊刑法規定較有利於被告，依新刑法第二條第
    一項前段規定，應適用修正前之舊刑法規定。(2)關於有期徒
    刑定執行刑規定：舊刑法第五十一條第五款規定：「宣告多
    數有期徒刑者，於各刑中之最長期以上，各刑合併之刑期以
    下，定其刑期。但不得逾二十年。」新刑法第五十一條第五
    款規定：「宣告多數有期徒刑者，於各刑中之最長期以上，
    各刑合併之刑期以下，定其刑期。但不得逾三十年。」依新
    刑法第二條第一項規定比較新舊刑法適用之結果，以修正前
    之舊刑法規定之刑度較有利於被告。(3)關於刑法規定各罪法
    定刑有罰金刑者：原應適用罰金罰鍰提高標準條例第一條前
    段規定：「依法律應處罰金、罰鍰者，就其原定數額得提高
    為二倍至十倍。」於九十五年七月一日施行之刑法施行法第
    一條之一則規定：「中華民國九十四年一月七日刑法修正施
    行後，刑法分則編所定罰金之貨幣單位為新臺幣。九十四年
    一月七日刑法修正時，刑法分則編未修正之條文定有罰金者
    ，自九十四年一月七日刑法修正施行後，就其所定數額高為
    三十倍。但七十二年六月二十六日至九十四年一月七日新增
    或修正之條文，就其所定數額提高為三倍。」以刑法第三百
    四十二條背信罪為例，該條第一項規定：「為他人處理事務
　　，意圖為自己或第三人不法之利益，或損害本人之利益，而
　  為違背其任務之行為，致生損害於本人之財產或其他利益者
    ，處五年以下有期徒刑、拘役或科或併科一千元以下罰金。
    」罰金部分如依罰金罰鍰提高標準條例第一條前段規定，應
    為銀元二千元至一萬元（即新台幣六千元至三萬元），如依
    刑法施行法第一條之一規定，為新台幣三萬元，依新刑法第
    二條第一項規定比較適用結果，則應適用罰金罰鍰提高標準
    條例第一條前段規定較為有利。(4)關於易科罰金規定：修正
    前刑法第四十一條第一項前段規定：「犯最重本刑為五年以
    下有期徒刑以下之刑之罪，而受六個月以下有期徒刑或拘役
　　之宣告，因身體、教育、職業、家庭之關係或其他正當事由
　  ，執行顯有困難者，得以一元以上三元以下折算一日，易科
    罰金。」第二項規定：「併合處罰之數罪，均有前項情形，
    其應執行之刑逾六月者亦同。」又行為時之易科罰金折算標
　　準，修正前罰金罰鍰提高標準條例第二條前段（現已刪除）
　  規定，就其原定數額提高為一百倍折算一日，則本件行為時
    之易科罰金折算標準，應以銀元三百元折算一日，依現行法
    規所定貨幣單位折算新台幣條例第二條規定，經折算為新台
    幣後，應以新台幣九百元折算為一日。惟修正後刑法第四十
    一條第一項前段則規定：「犯最重本刑為五年以下有期徒刑
    以下之刑之罪，而受六個月以下有期徒刑或拘役之宣告者，
    得以新臺幣一千元、二千元或三千元折算一日，易科罰金。
    」第二項規定：「前項規定於數罪併罰，其應執行之刑未逾
    六月者，亦適用之。」比較修正前後之易科罰金折算標準，
    以修正前之規定，較有利於行為人，則應依修正後刑法第二
    條第一項前段，適用修正前刑法第四十一條規定，定其折算
    標準。
三、被告所為犯罪事實一(一)(二)行為，意圖取得客戶給付現金所生
    之利息，違背其任務，將客戶繳納之現金收為己有，再以自
    己之信用卡刷卡，分期繳納貨款，致生損害於告訴人獲取貨
    款利息之利益，係犯刑法第二百十五條於業務上作成之文書
    登載不實罪、第三百四十二條第一項背信罪。所為犯罪事實
    一(三)行為，係犯刑法第三百三十五條第一項侵占罪。所為犯
    罪事實一(四)行為，係犯刑法第三百三十六條第二項業務侵占
    罪。起訴書就犯罪事實一(一)(二)(三)部分記載起訴法條為刑法第
    二百十五條於業務上作成之文書登載不實罪、第三百三十六
    條第二項業務侵占罪，然被告就犯罪事實一(一)(二)部分，雖將
    客戶交付之貨款收為己有，然嗣後仍以自己之信用卡刷卡，
    並分別繳納三期及一期之分期款，難認被告有為自己不法所
    有之意圖。就犯罪事實一(三)部分，繳納「杉林行」之營業稅
    ，並非被告之業務，故其持有告訴人交付之一千八百元，並
    非其業務上所持有之物，自不構成刑法第三百三十六條第二
    項之業務侵占罪。檢察官於原審審理時亦更正犯罪事實一(一)
    (二)部分，被告所犯法條為刑法第刑法第二百十五條於業務上
    作成之文書登載不實罪、第三百四十二條第一項背信罪，就
    犯罪事實一(三)部分，更正為刑法第三百三十五條第一項侵占
    罪，自無庸變更應適用之法條，併此敘明。
四、被告就犯罪事實一(一)(二)先後二次於業務上作成之文書登載不
    實及背信，時間緊接，所犯係構成要件相同之罪；被告就犯
    罪事實一(三)(四)先後數次侵占及業務侵占犯行，亦時間緊接，
    所犯係基本構成要件相同之罪，顯均係基於概括犯意反覆為
    之，為連續犯，應各依修正前刑法第五十六條規定，論以一
    罪，所犯侵占及業務侵占部分，則應從一重論以刑法第三百
    三十六條第二項之業務侵占罪處斷，並各加重其刑。被告所
    犯於業務上作成之文書登載不實罪及背信罪間，有方法、目
    的之牽連關係，為牽連犯，應依修正前刑法第五十五條後段
    規定，從一重之背信罪處斷。所犯業務侵占罪與背信罪，罪
    名互異，犯罪各別，應予分論併罰。
五、原審予被告論罪科刑，固非無見。惟被告犯罪時間在九十六
    年四月二十四日之前，依九十六年七月十六日施行之中華民
    國九十六年罪犯減刑條例第二條第一項第三款規定應減其刑
    期，原判決未及適用九十六年罪犯減刑條例規定，洵有違誤
　　。被告上訴指摘原判決量刑過重，雖無足取。但原判決既有
  　可議，自屬無法維持，應由本院撤銷改判之。爰審酌被告有
　　詐欺前科，犯罪方法、手段，所生之危害，尚未與告訴人和
 　 解賠償損失，及犯罪後坦承犯行之態度等一切情狀，分別量
    處如主文第二項所示之刑。因被告犯罪時間在九十六年四月
    二十四日之前，依九十六年七月十六日施行之中華民國九十
    六年罪犯減刑條例第二條第一項第三款規定減其刑期二分之
　　一，分別減為如主文第二項所示之刑，均諭知如易科罰金以
  　銀元佰元即新台幣玖佰元折算壹日。並定其應執行之刑為
    有期徒刑七月，併諭知如易科罰金以銀元佰元即新台幣玖
    佰元折算壹日。
據上論斷，應依刑事訴訟法第三百六十九條第一項前段、第三百
六十四條、第二百九十九條第一項前段，刑法第二條第一項前段
、（修正前）第五十六條、第二百十五條、第三百四十二條第一
項、第三百三十五條第一項、第三百三十六條第二項、（修正前
）第五十五條後段、（修正前）第五十一條第五款、（修正前）
第四十一條，罰金罰鍰提高標準條例第一條前段、（廢止前）第
二條，中華民國九十六年罪犯減刑條例第二條第一項第三款、第
七條、第九條，判決如主文。
本案經檢察官王碧霞到庭執行職務。
中　　華　　民　　國　　96　　年　　10    月 　 31　  日
　　　            刑事第一庭審判長法官　黃　崑　宗
      　　　　　　　　　　　　　　法官　王　明　宏
　　　                            法官　蔡　長　林
以上正本證明與原本無異。
不得上訴。
　　　　　　　　　　　　　　　　書記官　李　培　薇
中　　華　　民　　國　　96　　年　　10    月 　 31　  日
附錄本案論罪科刑法條全文：
刑法第二百十五條：
　從事業務之人，明知為不實之事項，而登載於其業務上作成之
文書，足以生損害於公眾或他人者，處三年以下有期徒刑、拘役
或五百元以下罰金。
刑法第三百三十五條第一項：
　意圖為自己或第三人不法之所有，而侵占自己持有他人之物者
，處五年以下有期徒刑、拘役或科或併科一千元以下罰金。
刑法第三百三十六條第二項：
　對於業務上所持有之物，犯前條第一項之罪者，處六月以上五
年以下有期徒刑，得併科三千元以下罰金。
刑法第三百四十二條第一項：
　為他人處理事務，意圖為自己或第三人不法之利益，或損害本
人之利益，而為違背其任務之行為，致生損害於本人之財產或其
他利益者，處五年以下有期徒刑、拘役或科或併科一千元以下罰
金。
附表
  ┌──┬───────┬───┬─────┬───────┐
  │編號│銷售貨物名稱  │數 量 │單價（元）│侵占金額（元）│
  ├──┼───────┼───┼─────┼───────┤
  │一  │臺灣檜木3 尺半│4個   │15,120    │60,480        │
  ├──┼───────┼───┼─────┼───────┤
  │二  │臺灣檜木3尺   │2個   │14,220    │28,440        │
  ├──┼───────┼───┼─────┼───────┤
  │三  │臺灣檜木4 尺2 │1個   │17,820    │17,820        │
  ├──┼───────┼───┼─────┼───────┤
  │四  │越檜3尺半     │1個   │19,600    │19,600        │
  ├──┼───────┼───┼─────┼───────┤
  │五  │木枕頭        │2個   │2,400     │4,800         │
  ├──┼───────┼───┼─────┼───────┤
  │六  │鐵杉泡腳桶    │2個   │1,980     │3,960         │
  ├──┼───────┼───┼─────┼───────┤
  │七  │檀香泡腳桶    │1個   │2,990     │2,990         │
  ├──┼───────┼───┼─────┼───────┤
  │八  │椅子          │6個   │1,800     │10,800        │
  ├──┼───────┴───┴─────┴───────┤
  │合計│148,890元                                         │
  └──┴─────────────────────────┘
